臺灣苗栗地方法院民事判決　　　　　　　100年度訴字第128號
原　　　告　內政部營建署
法定代理人　葉世文
訴訟代理人　陳誌豪
被　　　告　許富銘
兼　上一人　許月花
特別代理人
被　　　告　許富男
　　　　　　許富年
　　　　　　許秀花
前列　三人
共　　　同
訴訟代理人　周百善
　　　　　　彭玉蘭
上列當事人間清償借款事件，本院於民國100年7月29日言詞辯論
終結，判決如下：
    主      文
被告許富男、許富銘、許富年、許月花、許秀花應於繼承其被繼
承人許秀英之遺產範圍內連帶給付原告柒拾貳萬伍仟陸佰柒拾壹
元，及自民國九十九年四月五日起至清償日止，按年息百分之一
點一六七計算之利息，暨自民國九十九年五月六日起至清償日止
，其逾期六個月以內者，按上開利率百分之二十，逾期超過六個
月以上者，按上開利率百分之四十計算之違約金。
訴訟費用新臺幣柒仟玖佰拾元( 已由原告預納) 由被告連帶負
擔。
    事實及理由
一、原告主張：
(一)、收據台灣省政府功能業務與組織調整暫行條例第8 絛第1 項
    規定：「台灣省省有資產及負債，由國家概括承受。」另為
    配合精省作業及業務移交，內政部營建署以民國( 下同)88
    年8 月12日88營署北管字第031144號及88年8 月26日88營署
    北管字第033319號函示有關原由台灣省辦理之國民住宅貸款
    其權利人及抵押權人改以「中華民國管理機關一內政部營建
    署」之名義辦理登記，準此本件權利人由中華民國概括承受
    ，其管理機關為內政部營建署，合先敘明。
(二)、被告之被繼承人許秀英因自建國民住宅，於88年12月6 日與
    原告訂立國民住宅貸款契約，借款新台幣（下同）89萬元，
    另立借據，並按政府核定之國宅優惠利率機動調整，期限30
    年，約定期限自88年12月27日起至118 年6 月5 日止，前5
    年按月繳息不還本金，自第6 年起按月平均攤還本息，如逾
    期未能償付時，其逾期部分除利息照計外，另各按日加收原
    貸款利率百分之五十計算之違約金（貸款契約第八條第二項
    ，嗣後改為其逾期6 個月以內者，按原貸款利率20% ，逾期
    超過6 個月以上者，按原貸款利率40% 計算違約金），如借
    款人死亡而無人繼承或繼承人聲請限定繼承或繼承人全部拋
    棄繼承者，全部債務視為到期，應即清償全部貸款本息。
(三)、嗣被告之被繼承人許秀英於99年4 月23日死亡，第一順位繼
    承人姬秀緞聲明拋棄繼承，次順位繼承人即被繼承人之父母
    許添福及許清花均已死亡，由第三順位繼承人即被告許富男
    、許富銘、許富年、許月花及許秀花等5 人繼承，依據民法
    第1148條及1153條之規定，繼承人等自應連帶清償責任。惟
    被告等人自99年4 月5 日起，即未依約定繳息還本，屢經催
    告，均未置理，尚欠本金725,671 元及利息與違約金，爰依
    消費借貸及繼承之法律關係，提起本訴。
(四)、聲明：
１、被告許富男、許富銘、許富年、許月花、許秀花應於繼承其
    被繼承人許秀英之遺產範圍內連帶給付原告725,671 元，及
    自99年4 月5 日起至清償日止，按年息1.167%計算之利息，
    暨自99年5 月6 日起至清償日止，其逾期6 月以內者，按上
    開利率20% ，逾期超過6 個月以上者，按上開利率40% 計算
    之違約金。
２、訴訟費用由被告負擔。
二、被告則以：
(一)、被告等均對繼承人許秀英有此筆債務並不知情，被告等亦係
    因其他訴訟通知方知被繼承人許秀英已去世，其他訴訟亦判
    決被告等人支付。
(二)、聲明：
１、原告之訴駁回。
２、訴訟費用由原告負擔。
三、法院之判斷：：
(一)、被告許富銘目前呈植物人狀態，無意思能力，無法辨別法律
    行為及其效果，本院於100 年6 月10日為言詞辯論時，被告
    許富年表示「被告許富銘現臥病在床，已經完全沒有思能力
    ，沒有辦法講話。」，本院於100 年6 月13日至大川醫院勘
    驗時，該院護理長亦表示被告許富銘無法說話，或以眼球、
    手勢表達意思。本院調查相關事實之結果，認被告許富銘欠
    缺訴訟能力，爰依原告聲請裁定選任被告許月花為被告許富
    銘之特別代理人，原告、被選任為特別代理人之被告許月花
    ，對於本院之上開選任裁定，並無爭執，且均陳明捨棄對上
    開定之抗告權（參見本院審理卷第101 頁），是上開選任特
    別代理人之裁定，業已確定。
(二)、原告主張之事實，業據提出與所述情節相符之國民住宅貸款
    借據、國民住宅貸款契約書、客戶往來帳戶查詢單、繼承系
    統表、被繼承人許秀英除戶戶籍謄本及死亡證明書，本院苗
    院源家字第28268 號函等影本為證，又被告等對前開事實，
    亦未爭執，應堪信原告之主張為真實。
(四)、按稱消費借貸者，謂當事人一方移轉金錢或其他代替物之所
    有權於他方，而約定他方以種類、品質、數量相同之物返還
    之契約。又借用人應於約定期限內，返還與借用物種類、品
    質、數量相同之物。民法第474 條第1 項、第478 條前段分
    別定有明文。又繼承人對於被繼承人之債務，以因繼承所得
    為限，負連帶責任，民法第1153條第1 項亦定有明文。本件
    被繼承人許秀英向原告借貸上開金額，而尚有如主文第1 項
    所示本金、利息及違約金未清償，且清償期已視為到期，被
    告等亦不否認其為借款人許秀英之繼承人，且未拋棄繼承之
    事實，則依民法第1153條規定，對於被繼承人之債務，以因
    繼承所得為限，負連帶責任，故縱使被告抗辯稱其對借款乙
    節並不知情，然對於被繼承人之債務仍應由繼承人全體對債
    權人負連帶清償之責任，被告此部分抗辯尚非可採，原告上
    開主張則屬可採。
(五)、綜上所述，原告主張依消費借貸及繼承之法律關係，訴請被
    告連帶清償借款並按約定利率計算之利息、違約金，即屬正
    當，應予准許。
(六)、訴訟費用之依據：民事訴訟法第78條、第85條第2項。
中    華    民    國   100    年    7     月    29    日
                      民事庭  法  官  羅  永  安
以上正本係照原本作成。
如對本判決上訴，須於判決送達後20日內向本院提出上訴狀。
如委任律師提起上訴者，應一併繳納上訴審裁判費。
中    華    民    國   100    年    7     月    29    日
                              書記官  張  哲  豪